臺灣高等法院刑事判決　　　　　　 92年度上更(一)字第785號
上　訴　人
即　自訴人
即反訴被告　甲○○
自訴代理人
暨　反　訴
選任辯護人　丁中原　律師
被　　　告
即 反 訴人　乙　○
上列上訴人因誣告等案件，不服臺灣臺北地方法院八十九年度自
字第四七○號，中華民國八十九年十月六日第一審判決，提起上
訴，經判決後，由最高法院發回更審，本院判決如下：
    主  文
上訴駁回。
    事  實
一、甲○○於民國（下同）八十七年九月十二日二十一時許與王
    泰臻（因通姦案經臺灣臺北地方法院通緝中）在臺北市○○
    路○段三八五號「豪帝大飯店」六○五室房內，二人均未穿
    著衣服，甲○○躺在床上，王泰臻坐在甲○○身上，正在相
    通姦時，為王泰臻之配偶丙○○所委託之徵信社人員乙○等
    人入內查獲，並當場錄影存證，並經丙○○訴由臺灣臺北地
    方法院檢察署檢察官以八十八年度偵字第六四九一號、第二
    一七一四號起訴，並經臺灣臺北地方法院以八十八年度易字
    第二九五六號判處有期徒刑二月，經甲○○上訴，嗣經本院
    以八十九年度上易字第一七九四號駁回上訴確定。甲○○明
    知乙○於查獲其通姦時，並無妨害自由等行為，竟意圖乙○
    受刑事處分，於八十九年五月十九日向臺灣臺北地方法院提
    起自訴，誣指乙○「... 脅迫自訴人甲○○褪去身上所有衣
    物，且以強暴脅迫方式要脅自訴人甲○○任其擺佈，以錄影
    器材拍錄後始離去... 」等不實事項，而自訴乙○妨害自由
    。
二、案經乙○對甲○○提起誣告罪之反訴。
    理  由
壹、本訴部分：
一、妨害自由部分（被告乙○無罪部分）：
  (一)自訴意旨略以：被告乙○於八十七年九月十二日未經自訴人
    甲○○同意，率同四位健壯不詳男子，以不法方法取得自訴
    人甲○○住宿之臺北市○○路○段豪帝大飯店六○五號房間
    之鑰匙，事先準備錄影器材，並於晚上十一時擅自闖入該房
    間，脅迫自訴人甲○○褪去身上所有衣物，且以強暴脅迫方
    式要脅自訴人甲○○任其擺佈，以錄影器材拍錄後始離去，
    嗣後並一再與自訴人聯絡，要求自訴人賠償金錢，否則即將
    照片、錄影帶公諸於世云云。
  (二)按犯罪事實應依證據認定之，無證據不得推定其犯罪，不能
    證明被告犯罪者，應諭知無罪之判決，刑事訴訟法第一百五
    十四條、第三百零一條第一項分別定有明文。又事實之認定
    ，應憑證據，如未能發現相當證據，或證據不足以證明，自
    不能以推測或擬制之方法，以為裁判基礎，有最高法院四十
    年臺上字第八六號判例可資參照。且按告訴人之陳述如無瑕
    疵，就其他方面調查又與事實相符，固足採為科刑之基礎，
    倘其陳述尚有瑕疵，則在未究明前，自不得遽採為論罪科刑
    之根據，亦有最高法院六十一年臺上字第三○九九號判例可
    參。末按認定犯罪事實所憑之證據，雖不以直接證據為限，
    間接證據亦包括在內，然無論直接或間接證據，其為訴訟上
    之證明，須於通常一般之人均不致有所懷疑，而得確信其為
    真實之程度者，始得據為有罪之認定，倘其證明尚未達到此
    一程度，而有合理之懷疑存在時，即無從為有罪之認定，最
    高法院亦著有七十六年臺上字第四九八六號判例可資參酌。
    又刑法第三百零四條第一項之妨害他人行使權利罪之成立，
    除客觀上有妨害他人行使權利之行為外，並須主觀上有妨害
    他人行使權利之犯意，始為相當。再以「脅迫」使人行無義
    務之事，所謂「脅迫」乃以將來之惡害通知，使被害人心生
    畏懼，而妨害被害人之意思自由，故恐嚇之言詞乃「脅迫」
    之惡害通知，始能成立，若在主觀上並無妨害自由之故意，
    客觀上又無妨害他人行使權利之行為自不能以自訴人之單方
    指訴而認定被告犯罪。
  (三)訊據被告乙○否認有脅迫甲○○褪去身上衣服之妨害自由犯
    行，辯稱：係丙○○委託伊蒐證，進入現場時，甲○○及王
    泰臻均未穿衣服，甲○○躺在床上，王泰臻坐在他身上，然
    後女的看到人來後，就跑到浴室，伊並未限制自訴人行動等
    語。
  (四)經查：
    1.甲○○明知王泰臻係有配偶之人，竟於八十七年九月十二
      日晚上十一時許，與王泰臻在臺北市○○路○段三八五號
      「豪帝大飯店」六○五室房內，正在相、通姦一次，為王
      泰臻之配偶丙○○所委託之徵信社人員乙○等人當場發覺
      查獲等事實，業經丙○○訴由臺灣臺北地方法院檢察署檢
      察官以八十八年度偵字第六四九一號、第二一七一四號起
      訴，並經臺灣臺北地方法院以八十八年度易字第二九五六
      號判處有期徒刑二月，經甲○○上訴，並於該案中辯稱：
      其當時並不知王泰臻係為有配偶之人，王泰臻告訴其已離
      婚，因其自美回國投資，亟需資金挹注，當晚係邀約王泰
      臻至其住宿之房間內洽談業務，要求王泰臻代找金主投資
      ，二人洽談中突然有人衝進房內，強迫其脫衣並予拍照，
      其並未與王泰臻相姦，係遭強迫誣陷云云，經本院刑事庭
      調查審理，以「被告（甲○○）於原審所陳，其當時係穿
      著內衣、內褲，王泰臻係穿著西裝套裝，在該飯店房間內
      談論公事（見臺灣臺北地方法院八十八年度易字第二九五
      六號卷第七十三頁），然被告與王泰臻孤男寡女獨處一室
      ，竟僅穿著內衣、內褲與公司女姓職員單獨洽談業務，已
      與常情相悖，且依證人乙○及其所提出之當場拍攝之錄影
      帶及翻拍照片所示，當時王泰臻之西裝套裝係散落在沙發
      及地上，王泰臻自浴室走出時，係全身赤裸，僅以浴巾包
      裹全身，亦與被告所供不符。至被告辯謂其係遭與乙○同
      往之徵信社人員強迫脫光衣物云云，然被告迄未能提出任
      何確切之證據或證據方法供法院調查，以證明其所辯屬實
      ，所辯解已難遽信，再者，依該錄影帶內容顯示，乙○等
      進入『豪帝大飯店』六○五室房內時，曾有女性聲音表示
      ：『你們是誰？要幹什麼？』，嗣復有『女性驚慌之聲出
      現』，有原審筆錄在卷可按，益徵告訴人丙○○及證人乙
      ○所稱當時被告與王泰臻正在房間內相姦，見乙○等人進
      入，王泰臻即慌忙逃入浴室躲藏等情相符，被告辯謂其未
      與王泰臻相姦，其身上衣物係遭徵信社人員強脫云云，均
      屬卸責圖免之詞，委無可採。」（見本院八十九年度上易
      字第一七九四號判決）為由，而不採信甲○○之辯詞，並
      駁回其上訴確定，有卷附之起訴書、臺灣臺北地方法院八
      十八年度易字第二九五六號判決書、本院八十九年度上易
      字第一七九四號判決書可稽，並經本院調卷查明屬實。
    2.原審於八十九年八月二十二日調查時，勘驗被告乙○所提
      出之錄影帶，結果為「錄影帶開始時，銀幕呈現黑色，不
      久燈光亮起，銀幕出現甲○○裸露上半身，以棉被覆蓋下
      半身坐於床上，甲○○與王泰臻之外衣散落在沙發及地上
      ，甲○○穿內衣及襯衫，王泰臻全身裸露，以浴巾包裹全
      身，自浴室出來，鏡頭轉到王泰臻將衣服拿入浴室穿好後
      坐在床邊，甲○○坐在其前面，鏡頭並無第三人的影像」
      （見原審卷第四十三頁），即被告於查獲自訴人與王泰臻
      通、相姦時，並無任何如自訴人所訴，脅迫其褪去身上衣
      服等之妨害自由犯行。甲○○於本院前審要求被告乙○提
      出母帶，惟被告乙○供稱因受丙○○委託搜證，母帶交予
      委託人丙○○等情，並於本院前審提出其所保留之由母帶
      轉錄之錄影帶一捲。嗣經本院前審再次勘驗被告乙○於原
      審提出之錄影帶及其於本院前審提出之錄影帶，該二捲之
      內容均相同，但第二捲之對話聲音較大，第一捲一秒至七
      秒為跳動畫面，並無聲音，八秒至十秒螢幕為黑色且無聲
      音，第二捲五秒前為黑色且無聲音，其餘內容均為：（開
      始）因燈光昏暗僅有模糊之拍攝床鋪棉被之畫面，在場一
      幹什麼，你是誰，你是幹嘛的，啊！」等語，甲○○稱：
      「你們幹什麼，我是... 」，燈光亮起，畫面出現甲○○
      上半身赤裸坐在床上（下半身著內褲），拉扯薄被單，並
      稱：「你們幹什麼，我是這裡的客人啊。」畫面拍攝甲○
      ○及王泰臻的衣物在沙發上等，乙○及在場男子並與甲○
      ○溝通希望王泰臻走出浴室，最後王泰臻包裹著浴巾自浴
      室走出（見本院上訴審九十年三月二日勘驗筆錄，該卷第
      六十二頁至七十頁）。核與被告乙○上開辯詞相符。雖上
      開二捲錄影帶並非母帶，惟內容相同，尚難認被告乙○有
      何不當剪接、跳錄；且該二捲錄影帶開始播放前雖各有數
      秒黑色無聲音之畫面，但參以初始王泰臻驚慌喊叫，質問
      來人是誰、何事，開燈後甲○○亦質問來人何事，說明自
      己是客人，而當時甲○○赤裸上身坐在床上等情狀，足見
      甲○○、王泰臻係忽聞有人進入，措手不及，且不知來人
      要做何事，倘若係被告乙○或其隨行人員強迫甲○○脫衣
      ，甲○○應會質問為何強迫脫衣，是錄影帶之前數秒黑色
      無聲音之時段，即不可能如甲○○所指遭乙○及其隨行人
      員以強暴、脅迫脫衣並強令坐於床上。何況，觀諸甲○○
      與乙○等人之後續對話（見本院上訴審九十年三月二日勘
      驗筆錄，第六十二頁至七十頁），係溝通如何請王泰臻走
      出浴室，並無阻止甲○○穿衣，甲○○亦無隻字片語提及
      乙○有何妨害自由情事。何況，自訴人甲○○在原審所辯
      「我穿著內衣、內褲」、「王女穿著洋裝，衣著整齊」（
      見原審卷第五十九頁）等情，顯與錄影帶內容不符，且自
      訴人並無法說明，何以被告乙○要強迫其脫衣服，卻不脅
      迫同在房內之王泰臻脫去衣服，如此何能導演成捉姦，被
      告乙○所辯應堪採信，自訴人空言指訴，尚無法證明被告
      乙○有何妨害自由犯行。至於甲○○之自訴代理人於本院
      前審及本院審理時復請求調取該母帶，惟被告乙○已稱：
      該母帶係交付曾發保存。而丙○○為前開妨害家庭案件之
      告訴人，於該案一、二審之審理程序均按址傳訊無著，其
      妻王泰臻為該妨害家庭案件之被告，傳拘無著，經臺灣臺
      北地方法院通緝中，經本院調取該妨害家庭案件查明屬實
      ，本院亦多次按址傳訊丙○○無著，無從取得母帶，且此
      部分事已明，自無再為調取之必要。
    3.自訴人於妨害家庭案之檢察官偵查中，係辯稱：「三男一
      」（見臺灣臺北地方法院檢察署檢察官以八十八年度偵字
      第六四九一號卷第四十九頁反面），於該案原審辯稱：「
      我當時穿內衣、內褲」（見臺灣臺北地方法院八十八年度
      易字第二九五六號卷第七十三頁），於該案本院刑事庭改
      稱：「我有穿外衣、外褲，是他們衝進來後，把我的衣服
      剝掉。（以前為何說你穿內衣、內褲？提示地院筆錄）那
      我不知道，我有穿睡衣。」（見本院八十九年度上易字卷
      第一七九四號卷第十三頁反面），於本案原審供稱：「當
      時燈是黑的，我穿內衣、內褲，他們逼我到牆角，強拉我
      的睡衣外套，我仍然穿著內衣、內褲」（見原審卷第五十
      九頁），前後不一，顯有瑕疵，自訴人之片面指述，即不
      足採取，難認被告乙○有何以強暴、脅迫方法令甲○○脫
      衣或強脫其衣物之妨害自由犯行。
    4.被告乙○係受王泰臻之夫即丙○○委託，拍錄王泰臻與甲
      ○○通姦、相姦之證據，業經丙○○於前開妨害家庭罪案
      件陳明在卷（見臺灣臺北地方法院檢察署八十八年度偵字
      第六四九一號卷第二十一頁反面）。依刑事訴訟法第二百
      三十四條規定，對於刑法第二百三十九條之妨害家庭罪，
      丙○○為有告訴權之人，自有權對於甲○○、王泰臻之犯
      行搜集證據，是被告乙○受丙○○委託搜證、拍錄，亦無
      何妨害自由之可言。
    此外，復查無其他積極證據足以證明被告乙○有何以強暴、
    脅迫使人行無義務之事或妨害人行使權利之犯行。不能證明
    被告乙○有此部分犯罪，自應為被告乙○無罪之諭知。
  (五)原審以不能證明被告乙○有此部分犯罪，而為被告乙○無罪
    之諭知，經核並無違誤。自訴人提出上訴，其意旨猶以：被
    告乙○自進入自訴人房間至離開，歷時約一小時。而其提出
    之錄影帶二捲，錄影時間分別僅為五分二十八秒，及六分十
    三秒，何以錄影時間竟僅有六分十三秒，被告應係利用該未
    錄影之五十餘分鐘時間脅迫自訴人褪去衣物，供其錄影；且
    被告未提出完整之錄影帶母帶，該母帶中是否存有對自訴人
    有利之事證，亦有疑義等情，指摘原判決不當，請求撤銷改
    判云云。惟查：被告乙○於本院已陳稱：因其至前揭六○五
    室房間時，王泰臻即衝進浴室，其怕錄影機電力不足與錄影
    帶長度不夠，故停機，叫王泰臻走出浴室；另上開二錄影帶
    ，內容均相同，僅起錄時點不同，故時間有稍許差異；母帶
    在丙○○處，因其係通緝犯，無法尋獲等語（見本院卷第一
    ０七頁、第一０八頁），核與前開勘驗結果所示：起初王泰
    臻驚慌喊叫，質問來人是誰、何事，開燈後甲○○亦質問來
    人何事，說明自己是客人，而當時甲○○赤裸上身坐在床上
    等情狀，嗣甲○○與乙○等人之後續對話，係溝通如何請王
    泰臻走出浴室，之後王泰臻自浴室走出時，係全身赤裸僅以
    浴巾包裹全身等節相符，足證自訴人甲○○起初即赤裸上身
    坐在床上，自難遽認被告利用該未錄影之五十餘分鐘時間脅
    迫自訴人褪去衣物，供其錄影。況觀諸前開勘驗結果，被告
    並無阻止自訴人甲○○穿衣，甲○○亦無隻字片語提及乙○
    有何妨害自由情事，且自訴人上半身赤裸坐在床上時，曾稱
    ：「你們（被告乙○與其隨行人員）都已經看到了嘛，已經
    什麼都知道了... 」，並表示這是伊房間，要僵持到天亮等
    語，益足證被告乙○無以強暴、脅迫方法令甲○○脫衣或強
    脫其衣物之妨害自由之犯行。至於自訴人詢問可否穿衣乙節
    ，觀諸前開勘驗結果可知，自訴人係在眾人注視下，主張在
    伊房間內，伊可否穿衣，尚難執此遽謂被告乙○有妨害自由
    行為。綜上，自訴人之上訴，為無理由，應予駁回。
二、侵入住宅部分（自訴不受理部分）：
  (一)自訴意旨略以：被告乙○於八十七年九月十二日未經自訴人
    甲○○同意，率同四位健壯不詳男子，以不法方法取得自訴
    人甲○○住宿之臺北市○○路○段豪帝大飯店六○五號房間
    之鑰匙，事先準備錄影器材，並於晚上十一時擅自闖入該房
    間，脅迫自訴人甲○○褪去身上所有衣物，且以強暴脅迫方
    式要脅自訴人甲○○任其擺佈，以錄影器材拍錄後始離去，
    嗣後並一再與自訴人聯絡，要求自訴人賠償金錢，否則即將
    照片、錄影帶公諸於世云云。
  (二)按告訴乃論之罪，其告訴應自得為告訴人之知悉犯人之時起
    ，於六個月內為之；又已逾告訴期間者，應諭知不受理之判
    決，刑事訴訟法第二百三十七條第一項、第三百零三條第三
    款分別定有明文。
  (三)本件自訴人甲○○自訴被告乙○侵入住宅部分，係犯刑法第
    三百零六條之罪嫌，依同法第三百零八條第一項之規定，係
    屬告訴乃論，經查自訴人知悉被告犯罪，時間應係在八十八
    年七月六日，此觀之自訴人甲○○於八十八年七月六日檢察
    官偵查中應訊，供稱：「他們之中的女的叫乙○」（見臺灣
    臺北地方法院檢察署檢察官以八十八年度偵字第六四九一號
    卷第四十九頁反面）自明，抑且，甲○○於該案八十八年七
    月十三日所提出之於八十八年度偵字第六四九一號妨害家庭
    案件之答辯狀（見原審卷第六十六頁；臺灣臺北地方法院檢
    察署八十八年度偵字第六四九一號卷第六十二頁），亦陳述
    乙○犯罪，有上開答辯狀在卷可按（見原審卷第六十六頁；
    臺灣臺北地方法院檢察署八十八年度偵字第六四九一號卷第
    六十二頁參照），然自訴人對於被告等人提起本訴係於八十
    九年五月十九日繫屬於臺灣臺北地方法院，此有自訴狀上蓋
    有法院收狀戳記可資為憑，自訴人提起自訴已逾六個月之告
    訴期間，依照上開說明，自應就此部分諭知自訴不受理之判
    決。
  (四)原審就此部分不經言詞辯論，諭知不受理之判決，經核並無
    不合。自訴人上訴意旨謂尚未逾六個月告訴期間，為無理由
    ，應予駁回。
貳、反訴部分（自訴人即反訴被告甲○○誣告部分）：
一、按自訴之提起，應委任律師為之，固為新修正之刑事訴訟法
    第三百十九條第二項所明定，惟憲法第十六條規定人民有訴
    訟之權，乃屬人民在司法上之受益權，包括人民得依法定程
    序提起及實施訴訟之制度性保障，人民已依法取得之訴訟權
    ，即屬其合法正當之信賴利益，自不得因嗣後法律之修正而
    予剝奪。自訴行為是否合法，係以提起時之法律規定為準，
    其提起時為法所准許者，既屬合法之自訴，自不因嗣後法律
    修正對自訴權之行使更有所限制而受影響，法院自無庸依新
    法第三百二十九條第二項之規定，以裁定限定期間命自訴人
    委任代理人，新法實施後之自訴行為仍可由自訴人本人行之
    。再按反訴，準用自訴之規定，同法第三百三十九條定有明
    文。本件反訴人提出反訴及案件繫屬於本院，均係在新法實
    施前，依上揭說明，新法實施後之反訴行為仍可由反訴人本
    人行之，法院無庸以裁定限定期間命反訴人委任代理人。
二、原審及本院前審訊據反訴被告甲○○，其均否認有為誣告犯
    行，辯稱：「錄影帶是乙○提出來的，我不知道他憑什麼委
    託，以何理由進來。錄影帶是剪接的，當時燈是黑的，錄影
    帶中有一段黑的部分，即是被告強迫我脫衣服的時候，被告
    總共帶三個人進來，他憑何理由帶三個男的進來我的房間，
    我對此強烈質疑。」、「（問反訴被告乙○如何強迫你脫衣
    服？）當時燈是黑的，我穿著內衣、內褲，他們逼我到牆角
    ，強拉我的睡衣外套，我仍然穿著內衣、內褲。」、「被告
    等人進入房間時，王女穿著洋裝，衣著整齊。」、「乙○等
    人限制我的自由，強迫我脫下衣服，讓他們拍攝，我沒有誣
    告。」云云。惟查：反訴被告甲○○明知其於八十七年九月
    十二日二十一時許與王泰臻在臺北市○○路○段三八五號「
    豪帝大飯店」六○五室房內，二人均未穿著衣服，其躺在床
    上，王泰臻坐其身上，正在相通姦時，為王泰臻之配偶丙○
    ○所委託之徵信社人員乙○等人入內查獲，並當場錄影存證
    ，並經丙○○訴由臺灣臺北地方法院檢察署檢察官以八十八
    年度偵字第六四九一號、第二一七一四號起訴，經臺灣臺北
    地方法院以八十八年度易字第二九五六號判處有期徒刑二月
    ，及本院刑事庭於八十九年六月二十三日以八十九年度上易
    字第一七九四號駁回上訴確定，被告乙○於查獲其通姦時，
    並無妨害自由等行為等事實，業經反訴人（即被告乙○）於
    原審、本院調查及審理時指訴綦詳，並有卷附之起訴書、判
    決書可稽，復有錄影帶之勘驗筆錄在卷可證，反訴被告甲○
    ○意圖使反訴人乙○受刑事處分，於八十九年五月十九日向
    臺灣臺北地方法院提起自訴，誣指反訴人「... 脅迫自訴人
    甲○○褪去身上所有衣物，且以強暴脅迫方式要脅自訴人甲
    ○○任其擺佈，以錄影器材拍錄後始離去... 」等事實，亦
    有附於原審卷之自訴狀可證。反訴被告甲○○為脫免相姦罪
    責，於該案中所為係受反訴人脅迫而脫去衣物之辯詞，已經
    不為臺灣臺北地方法院及本院刑事庭所採，竟為使反訴人乙
    ○受刑事訴追之故意，再向臺灣臺北地方法院提起自訴，其
    誣告故意已經明確，而其在原審所供「我穿著內衣、內褲」
    、「王女穿著洋裝，衣著整齊」等情顯與錄影帶內容不符，
    且反訴被告並無法說明，何以被告乙○要強迫其脫衣服，卻
    不脅迫同在房內之王泰臻脫去衣服，如此何能導演成捉姦，
    且僅空口指陳錄影帶係經剪接，並無任何可資查證之方向或
    證物，反訴被告所辯顯與事實不符，亦與經驗法則相悖，不
    足採信，已查證如前（見乙○妨害自由無罪部分）。此部分
    事證明確，反訴被告甲○○之誣告犯行堪以認定。
三、核反訴被告甲○○所為係犯刑法第一百六十九條第一項之誣
    告罪。
四、原審依刑法第一百六十九條第一項之規定，並於審酌反訴被
    告為脫免其相姦罪責而誣告徵信社人員，所為已經使司法權
    對被告不當之發動，侵害反訴人之財產及人身法益，及司法
    權正確之行使，反訴被告犯罪後態度不佳，明知不實事項仍
    執意指訴，毫無悔意，惡性非輕等一切情狀，量處有期徒刑
    五月。經核原判決認事用法，並無不合，量刑亦稱允當。反
    訴被告上訴意旨，仍執前詞，否認犯罪，指摘原判決上開有
    罪部分不當，為無理由，應予駁回。
五、反訴被告甲○○經合法傳喚，無正當理由不到庭，爰不待其
    陳述逕行判決。
據上論斷，應依刑事訴訟法第三百六十八條、第三百七十一條，
判決如主文。
中　　華　　民　　國　　94　　年　　4 　　月　　22　　日
　                刑事第二十庭審判長法　官  陳貽男
　　　　　　　　　　　　　　　　    法　官  許仕楓
  　　　　　　 　 　　　　　　　　  法　官  李世貴
以上正本證明與原本無異。
如不服本判決，應於收受送達後十日內向本院提出上訴書狀，其
未敘述上訴之理由者並得於提起上訴後十日內向本院補提理由書
（均須按他造當事人之人數附繕本）。
                                    書記官  魏汝萍
中　　華　　民　　國　　94　　年　　4 　　月　　22　　日
附錄：本案論罪科刑法條全文
刑法第一百六十九條
  意圖他人受刑事或懲戒處分，向該管公務員誣告者，處七年以
  下有期徒刑。
  意圖他人受刑事或懲戒處分，而偽造、變造證據或使用偽造變
  之證據者亦同。
